臺灣高等法院臺南分院民事判決
109年度上字第213號
上  訴  人  周于逸（周明興及周廖杏芬之承受訴訟人）

            周于皓（周明興及周廖杏芬之承受訴訟人）
                   
共      同
訴訟代理人  蔡文斌律師
            林冠廷律師
            林亭宇律師
被上訴  人  飄逸家園大樓管理委員會

法定代理人  葉宸睿  
被上訴  人  周麗香  
共      同
訴訟代理人  簡涵茹律師
上列當事人間請求排除侵害等事件，上訴人對於中華民國109年4
月8日臺灣臺南地方法院107年度訴字第94號第一審判決提起上訴
，本院於110年8月24日言詞辯論終結，判決如下：
    主  文
原判決關於主文第一、二、四項命上訴人拆除如原審附圖所示編
號A部分牆面、騰空返還編號B部分、編號D部分，及該假執行之
宣告，暨該訴訟費用之裁判均廢棄。
上開廢棄部分，被上訴人在第一審之訴及假執行之聲請均駁回。
廢棄部分第一審訴訟費用，及第二審訴訟費用，均由被上訴人負
擔。
    事實及理由
壹、程序方面：
    按當事人喪失訴訟能力或法定代理人死亡或其代理權消滅者
    ，訴訟程序在有法定代理人或取得訴訟能力之本人，承受其
    訴訟以前當然停止；又當事人死亡者，訴訟程序在有繼承人
    、遺產管理人或其他依法令應續行訴訟之人承受其訴訟以前
    當然停止；第168條至第172條及前條所定之承受訴訟人，於
    得為承受時，應即為承受之聲明；聲明承受訴訟，應提出書
    狀於受訴法院，民事訴訟法第168條、第170條、第175條第1
    項、第176條定有明文。被上訴人飄逸家園大樓管理委員會
    （下稱管委會）法定代理人，因改選而變更為葉宸睿，有區
    分所有人會議紀錄在卷（本院卷二第273頁），並據葉宸睿
    聲明承受訴訟（本院卷二第270頁）；另上訴人周廖杏芬於
    民國110年2月18日死亡，其繼承人為周于逸、周于皓二人（
    下稱周于逸2人），有周廖杏芬死亡證明書、繼承系統表、
    周于逸2人戶口名簿在卷（本院卷二第205-211頁），並經周
    于逸2人聲明承受訴訟（本院卷二第201頁），經核上開聲明
    ，均與民事訴訟法第168條、第170條第1項規定相符，應予
    准許。
貳、實體方面：
一、被上訴人主張：周明興（上訴人之父，於108年10月6日死亡
    ，由周廖杏芬、周于逸2人於原審承受訴訟）為臺南市○○路0
    00號、000號1至7樓建物（即飄逸家園大樓，下稱系爭大樓
    ）之起造人，於系爭大樓坐落之臺南市○區○○○段0000地號土
    地（下稱0000土地）上搭建如原審判決附圖所示編號A部分
    （下稱A部分）、長度4.24公尺之牆面；又周廖杏芬（上訴
    人之母）為0000土地之共有人，亦為同段00000建號（門牌
    號碼○○路000號0樓）、00000建號（門牌號碼○○路000號0樓
    ，與000號0樓，二者合稱1樓）、00000建號（門牌號碼○○路
    000號0樓，下稱000號0樓建物）、00000建號（門牌號碼○○
    路000號0樓，下稱000號0樓建物）建物之所有權人。周廖杏
    芬自99年起將1樓出租予原審被告全聯實業股份有限公司臺
    南崇德分公司（下稱全聯公司），出租範圍含原審判決附圖
    編號B、面積91平方公尺之建物，編號D、面積13平方公尺之
    倉庫（下稱B、D部分）。然上開A、B、D部分於系爭大樓竣
    工時並不存在，依系爭大樓使用執照圖面，A部分之牆面於
    圖說上並非實線，B部分與一樓專用部分於圖說上亦有部分
    非屬實線，D部分增建物於圖說上係記載「抽風孔」，且上
    訴人無法舉證與共有人間有分管協議存在，是A部分無權占
    用0000土地，B、D部分屬系爭大樓之共有部分，周廖杏芬無
    權使用，周于逸2人為周明興、周廖杏芬之繼承人，爰依民
    法第767條第1項前段、中段及第821條前段之規定，請求周
    于逸2人將A部分牆面拆除，將B、D部分之建物及倉庫，騰空
    返還予被上訴人及系爭大樓其他共有人等語。【被上訴人於
    原審聲明：㈠周廖杏芬、周于逸2人應將A部分牆面拆除。㈡至
    ㈣周廖杏芬、全聯公司應將B、C、D部分拆除，騰空返還予郭
    雪琴（於本院撤回起訴）、周麗香及系爭大樓其他共有人。
    ㈤周廖杏芬應將7樓編號E、H1、H2拆除騰空返還予郭雪琴、
    周麗香及系爭大樓其他共有人。㈥周廖杏芬、全聯公司應連
    帶給付飄逸家園管委會新臺幣（下同）3,169,756元，及法
    定遲延利息。原審判決被上訴人上開聲明㈠至㈣勝訴，駁回其
    餘部分，上訴人僅就A、B、D部分提起上訴，其餘敗訴部分
    ，未據上訴，非本院審理範圍。】對上訴人之上訴，答辯聲
    明：上訴駁回。
二、上訴人抗辯：系爭大樓興建時，周圍均無建物，待大樓興建
    完成，才於1樓成立銷售中心。系爭大樓係在制訂公寓大廈
    管理條例前，已於80年8月20日取得建造執照，A、B、D部分
    於系爭大樓興建完成時已增建，各住戶入住時，A部分之牆
    面即已存在，而B、D部分則為1樓所有權人專有使用，住戶
    於買受時均已知悉且無爭執。且據系爭大樓使用執照之建築
    物概要觀之，系爭大樓1樓面積少於其他層樓（1樓使用執照
    面積僅238.61平方公尺），但於徵收管理費時，仍以4戶計
    算應收之管理費，再給予店面優惠，故周廖杏芬與其他住戶
    ，就A、B、D部分為周廖杏芬所專用，已成立默示分管契約
    。本件係因新住戶蔡瑞章搬入系爭大樓後，於105年成立管
    理委員會，就地下停車位之使用、管理費之繳納及系爭大樓
    之修繕發生糾紛，兩造相互提起管委會會議決議無效、給付
    管理費等訴訟，嗣後被上訴人再提起本件訴訟，請求上訴人
    拆除A部分之牆面、騰空返還B、D部分，並無理由等語。上
    訴聲明：㈠原判決不利於上訴人部分廢棄。㈡上開廢棄部分，
    被上訴人於第一審之訴及假執行之聲請均駁回。
三、本件經依民事訴訟法第463條準用同法第270條之1第1項第3
    款規定，整理並協議簡化爭點後，確認兩造不爭執及爭執事
    項如下：
  不爭執事項：
　  ㈠周廖杏芬、周麗香、林筱慧等人原為或現為0000土地之共
      有人（本院卷二第109-120頁）。
　  ㈡周明興於81年間在0000土地上興建系爭大樓，大樓東側1樓
      為00000建號（門牌號碼：○○路000號），西側1樓為00000
      建號（門牌號碼：○○路000號）（原審卷一第63、64頁）
      。
　  ㈢系爭大樓於81年7月2日取得使用執照（原審卷一第166-170
      頁），其中○○路000號1、2、7樓及000號1、2、7樓建物原
      為周明興所有，於95年3月17日移轉登記於周廖杏芬名下
      （原審卷一第63-64、105-107頁），周廖杏芬於110年2月
      18日死亡，繼承人為上訴人2人，尚未辦理繼承登記。
　  ㈣周廖杏芬與全聯公司於99年10月13日簽立房屋租賃契約書
      ，將崇德路154號1、2樓及156號1、2樓建物（含增建）出
      租予全聯公司，租賃期間自99年12月15日起至114年12月3
      1日，租金每月18萬元（原審卷一第41-44頁），上開建物
      現由全聯公司台南崇德分公司經營民生日用品百貨賣場。
　  ㈤A部分之牆面（4.24公尺）係周明興所興建。
　  ㈥C部分之鐵皮回收室，為全聯公司承租○○路000、000號1、2
      樓建物後所增建（原審卷一第98頁）。
　  ㈦B、D部分，自系爭大樓竣工時起，即由周廖杏芬占有使用
      ，周廖杏芬將○○路000、000號建物之1、2樓出租予全聯公
      司後，由全聯公司接續占有使用。
　　㈧系爭大樓管委會於105年6月7日成立（原審卷一第65頁），
      曾於105年11月6日召開區分所有權人會議，決議事項如會
      議紀錄所載（原審卷一第37-40頁）；另於106年11月7日
      召開區分所有權人臨時會，會議決議內容詳如會議紀錄所
      載（原審卷一第20-23頁）。
  爭執事項：　　
    系爭大樓住戶是否已就A、B、D部分成立分管協議？該專用
    權是否由上訴人因繼承周廖杏芬、周明興而取得？
四、得心證之理由：　　
　㈠按以無權占有為原因，請求返還土地者，占有人對土地所有
    權存在之事實無爭執，而僅以非無權占有為抗辯者，土地所
    有權人對其土地被無權占有之事實無舉證責任，占有人應就
    其取得占有係有正當權源之事實證明之（最高法院99年度台
    上字第1169號判決意旨參照）。又按公寓大廈共用部分不得
    獨立使用供做專有部分。其為下列各款者，並不得為約定專
    用部分：一、公寓大廈本身所占之地面。二、連通數個專有
    部分之走廊或樓梯，及其通往室外之通路或門廳；社區內各
    巷道、防火巷弄。三、公寓大廈基礎、主要樑柱、承重牆壁
    、樓地板及屋頂之構造。四、約定專用有違法令使用限制之
    規定者。五、其他有固定使用方法，並屬區分所有權人生活
    利用上不可或缺之共用部分，公寓大廈管理條例第7條固定
    有明文。惟同條例第55條第2項另規定，於本條例施行前（
    即84年6月28日前）已取得建造執照之公寓大廈，得不受第7
    條各款不得為約定專用部分之限制。各共有人按其應有部分
    ，對於共有物之全部雖有使用收益之權，惟共有人對共有物
    之特定部分使用收益，仍須徵得他共有人全體之同意，非謂
    共有人得對共有物之全部或任何一部有自由使用收益之權利
    ，如共有人不顧他共有人之利益，而就共有物之全部或一部
    任意使用收益，即屬侵害他共有人之權利（最高法院62年台
    上字第1803號判決意旨參照）。第按共有人間就共有物之全
    部劃定範圍，約定各自占用共有物之特定部分而為管理之契
    約，為共有物之分管契約，須共有人全體訂立始能成立（最
    高法院105年度台上字第1733號判決意旨參照）。另按公寓
    大廈等集合住宅之買賣，建商與各承購戶約定，公寓大廈之
    共用部分或其基地之空地由特定共有人使用者，除別有規定
    外，應認共有人間已合意成立分管契約。倘共有人已按分管
    契約占有共有物之特定部分，他共有人嗣後將其應有部分讓
    與第三人，除有特別情事外，其受讓人對於分管契約之存在
    ，通常即有可得而知之情形，而應受分管契約之拘束（最高
    法院104年度台上字第463號判決、102年度台上字第2154號
    判決、98年度台上字第1570號判決意旨參照）。又按共有物
    分管之約定，雖不以訂立書面為要件，倘共有人間實際上劃
    定使用範圍，對各自占有管領之部分，互相容忍，對於他共
    有人使用、收益，各自占有之土地，未予干涉，已歷有年所
    ，即非不得認有默示分管契約之存在（最高法院83年度台上
    字第1377號判決意旨參照）。
　㈡系爭大樓於81年7月2日建築完成，有南工字第111447號使用
    執照存根在卷可稽（原審卷一第166頁），係在公寓大廈管
    理條例84年6月28日制定公布前即已取得建造執照之公寓大
    廈，依上開規定及說明，區分所有權人之共用部分，如已為
    特別之約定者，自有效力，得不受同條例第7條不得為約定
    專用部分之限制。經查：
　　1.系爭大樓之現況：
　　　系爭大樓東側為○○路，北側為○○路000巷，西側為○○路00
      巷，系爭大樓東側鄰○○路部分，為全聯商場大門，北側鄰
      ○○路000巷則為住宅大門，面對大門左邊為○○路000號，右
      邊為○○路000號。自○○路000巷大門往內觀看可看到一道白
      色磁磚牆。被上訴人指白色磁磚牆即A部分，原在使用執
      照平面圖上不存在，該牆北側樓梯及電梯均供大樓住戶上
      下樓使用。D部分，係系爭大樓面臨○○路00巷一處梯型外
      覆白色磁磚之二層建物，該建物與大樓間設有全聯商場之
      招牌。其餘部分有架設冷氣室外機，該梯型建物在面臨○○
      路000巷及○○路00巷交界處，設有一扇門，該扇門旁另以
      白色鐵皮覆蓋，該梯型建物面臨○○路00巷處大樓升降機旁
      ，亦有一處長方形以白色鐵皮覆蓋。…並在面臨00巷處設
      小門做為逃生門，D部分裡面倉庫作為全聯商場之生鮮室
      使用。…一樓平面圖…目前均是全聯公司使用範圍，且內部
      是相通，原設計圖上所繪製隔間牆，目前均已拆除。...
      經地政人員表示，現況難繪製，故二造均同意以被上訴人
      提出原設計圖長度及範圍，計算聲請返還...之範圍及面
      積等情，有原審勘驗筆錄及現場照片可參（原審卷一第22
      2-252頁、卷二第89頁），可知系爭大樓現況之1樓為一整
      體空間，全部由全聯公司使用，並無B部分之隔間，而A部
      分之牆面則係將1樓使用部分與電梯、樓梯間、住戶進出
      之大門相隔。至於D部分位於大樓西南側，原規劃為2樓之
      獨立出入口，全聯承租後，改成白色外觀，裡面做倉庫使
      用，經周于逸、周于皓陳明在卷（本院卷二第383頁），
      並有google街景照片可參（本院卷二第107頁），應屬可
      信。
　　2.系爭大樓使用執照、竣工時之情形：
　　　被上訴人主張依臺南市政府工務局留存之使用執照圖面、
      建物測量成果圖（原審卷一第11、17頁）、竣工時之照片
      （原審卷一第382-384頁、卷二第169頁），系爭大樓外觀
      並無D部分增建物，A部分牆面不存在，B部分與一樓專用
      部分亦無任何遮蔽物等語。然此時系爭大樓剛建造完成，
      依規定報驗時，建物之主要構造、室內隔間及建築物主要
      設備等須與設計圖樣相符，否則相關建管單位不能發給使
      用執照（建築法第70條），是竣工照片之大樓與圖面相符
      ，應屬可信。
　　3.另據系爭大樓於86年變更使用執照之申請書及照片（本院
      卷二第99-105頁），建築物變更使用說明記載：壹層A戶
      原用途店鋪，變更為補習班；變更當時之照片，除一處有
      天井鋼架外，其他內部為一整體空間，並無另外隔間，亦
      即未見將1樓之專用部分與B部分區隔，可知86年變更執照
      時，1樓內部空間之情況，與建照執照之圖面、竣工時照
      片之建物，已有不同。
　　4.99年周廖杏芬出租予全聯公司時，全聯公司未曾拆除隔牆
      ，其承租範圍之平面圖，1樓為整體空間，經全聯公司陳
      報在卷，並有平面圖可參（原審卷一第396-400頁），亦
      與原審勘驗現場之情況及勘驗照片相符。
　　5.是據上開1至4之事證，及周明興為起造人，於建物興建完
      成通過查驗後，將其所持有之1樓格局更動，另為增建，
      與常情相符，可認系爭大樓竣工後，至86年變更設計、99
      年出租全聯公司時，A部分已有牆面、B部分並納入1樓空
      間，由1樓所有人使用，D部分亦已增建完成。而1樓原由
      周明興所有，95年以夫妻贈與為原因移轉登記予周廖杏芬
      所有，大樓1至7樓之住戶，自82年起至105年間大致按照
      各戶之定額繳交管理費（除1、2樓外，3樓以上繳納6000～
      6400元不等，各戶繳納之金額，無法直接與權狀面積、使
      用面積對應），有兩造不爭執之管理費整理表可參（原審
      卷二第139頁），是從系爭大樓興建完成、81年為建物第
      一次登記（原審卷一第63頁建物謄本）迄本件訴訟107年
      起訴前，A、B、D部分已如勘驗時之現況，維持至少長達2
      5年以上期間，系爭大樓之住戶均未曾就A、B、D由1樓所
      有人使用之事實提出爭議，已歷有年所，依前開說明，可
      認系爭大樓住戶間就此部分由1樓所有人使用，已有默示
      分管契約存在。
　　6.被上訴人固主張依使用執照圖說及竣工照片，外觀並無A
      、B、D部分，然建造之圖說與建物現況不符之建物，所在
      多有，尚難以此作為住戶間有無分管協議之依據。又兩造
      均提出81年間5樓CD之房屋、車位、土地買賣合約書、解
      除不動產買賣協議書（本院卷二第287-332頁、第353-373
      頁），惟自該合約內容觀之，無從確認公共部分之範圍是
      否及於A、B、D部分（本院卷二第296頁僅記載建材設備說
      明，未載範圍），亦無從知悉住戶間有無分管協議約定，
      縱然當初第一手之住戶係以預售屋買賣成為大樓之區分所
      有人，買受入住之後，對於系爭大樓之1樓做店鋪，全部
      由周明興、周廖杏芬使用，並無爭議，自不因建造圖說與
      建物現況不符，而使長達25年以上之分管狀態變為不存在
      。至於被上訴人之大樓管委會係105年成立，有公寓大廈
      管理組織報備證明在卷（原審卷一第65頁），上開分管狀
      態，亦不應因管委會成立而有不同，原始住戶嗣後將其區
      分所有權讓與第三人，除有特別情事外，其受讓人對於原
      分管契約及分管狀態，亦即1樓全部由周明興、周廖杏芬
      使用，通常即有可得而知之情形，亦應受拘束，被上訴人
      主張並無分管契約存在云云，尚不可取。
　㈢綜合上述各項，系爭大樓1樓全部（含A、B、D部分），於周
    明興新建、增建後，由其本人或配偶周廖杏芬長期使用，大
    樓住戶均無異議長達25年以上期間，可認已有默示分管契約
    存在，為有權使用，周廖杏芬死亡後，該使用狀態及默示之
    分管契約，由上訴人繼承，仍為有權使用，自無疑義。　　
五、綜上所述，上訴人為有權占有，被上訴人依民法第767條、
    第821條規定，請求上訴人拆除A部分牆面，將B、D部分騰空
    返還被上訴人管委會、周麗香及系爭大樓其他共有人，為無
    理由，不應准許。原審判命上訴人拆除、騰空返還，並附條
    件為假執行及免為假執行之宣告，自有未洽。上訴意旨指摘
    原判決此部分不當，求予廢棄改判，為有理由，應由本院予
    以廢棄，改判如主文第二項所示。
六、本件事證已臻明確，兩造其餘之攻擊或防禦方法及所用之證
    據，經本院斟酌後，認為均不足以影響本判決之結果，爰不
    逐一論列，併此敘明。
七、據上論結，本件上訴為有理由，依民事訴訟法第450條、第7
    8條、第85條第1項前段，判決如主文。　　　
中　　華　　民　　國　　110 　年　　9 　　月　　14　　日
                  民事第一庭    審判長法  官  李素靖

                                      法  官  陳春長

                                      法  官  蔡孟珊
上為正本係照原本作成。
被上訴人如不服本判決，應於收受送達後20日內向本院提出上訴
書狀，其未表明上訴理由者，應於提出上訴後20日內向本院補提
出理由書狀（均須按他造當事人之人數附繕本）上訴時應提出委
任律師或具有律師資格之人之委任狀；委任有律師資格者，另應
附具律師資格證書及釋明委任人與受任人有民事訴訟法第466條
之1第1項但書或第2項（詳附註）所定關係之釋明文書影本。如
委任律師提起上訴者，應一併繳納上訴審裁判費。
上訴人不得上訴。
中　　華　　民　　國　　110 　年　　9 　　月　　14　　日

                                      書記官  鄭信邦

【附註】
民事訴訟法第466條之1：
⑴對於第二審判決上訴，上訴人應委任律師為訴訟代理人。但上
  訴人或其法定代理人具有律師資格者，不在此限。
⑵上訴人之配偶、三親等內之血親、二親等內之姻親，或上訴人
  為法人、中央或地方機關時，其所屬專任人員具有律師資格並
  經法院認為適當者，亦得為第三審訴訟代理人。
民事訴訟法第466條之2第1項：
  上訴人無資力委任訴訟代理人者，得依訴訟救助之規定，聲請
  第三審法院為之選任律師為其訴訟代理人。